臺灣高等法院刑事判決　　　　　　　　93年度上訴字第3304號
上　訴　人
即　被　告　甲○○
　（原名陳古鳳蘭）
選任辯護人　蔡文玲　律師
上列上訴人因偽造文書等案件，不服臺灣桃園地方法院93年訴字
第1040號，中華民國93年9 月29日第一審判決（起訴案號：臺灣
桃園地方法院檢察署93年度偵字第5137號），提起上訴，本院判
決如下：
    主  文
上訴駁回。
古采瑩緩刑肆年。
    事  實
一、甲○○（原名陳古鳳蘭）於民國90年3月間、91年4月間，自
    任會首在其桃園縣中壢市○○路○段90號住處，招攬己○○
    等人參與民間互助會，而召集如附表1、2所示之各互助會，
    約定每組每會均為新台幣（下同）2 萬元，均採內標制（即
    所收會款需先扣除標金利息），並均以上開住處為開標地點
    （各互助會詳細之會款、開標日期，詳如附表所載）。嗣於
    92年3 月間，因投資失利，財務週轉困難，以會養會方式已
    不足應付其支出，竟基於意圖為自己不法所有及偽造文書之
    概括犯意，於開標時間利用互助會員並未全部到場，且彼此
    並非均相互認識之機會，如附表1編號2、附表2編號2所示之
    會員名義在空白字條上書寫會員之姓名及標金，每次填寫之
    標金均為5 千元（冒標時間則無從詳予認定），偽造上開會
    員名義性質上屬於準私文書之標單，再提出行使參與競標並
    進而得標，並於各該次開標時以該會員標金較高，由其得標
    為由，致前往標會之會員無法得標，同時向其他活會會員佯
    稱係該等人得標，足以生損害於遭其冒名之人及其他活會會
    員，其則先後以此冒名標會之方式，使不知情之活會會員因
    而陷於錯誤，於扣除甲○○所告知之標息後，先後如數交付
    活會會款予甲○○，因之詐得166萬5千元（確實假冒之會員
    名義、冒標時間，已因其本人及各會員未留有記錄，並因時
    日過久而遺忘，致無從查考），標單則於開標後即撕毀丟棄
    。甲○○於冒名得標及詐取會款後，雖僅按期向遭其冒名之
    會員收取活會會款，而自行擔負與死會會款間之差額，以掩
    飾前揭犯行，然仍難以平衡之收支，復又執意再投資前述直
    銷事業企圖翻本，明知其資金週轉不靈，財務狀況已陷於困
    境而無法負擔會款，竟承前開意圖為自己不法所有之概括犯
    意，於92年8月、9月間再度自任會首，招攬丁○○等人為會
    員，成立如附表3之民間互助會，約定每組每會為2萬元，採
    內標制（即所收會款需先扣除標金利息），同樣以其住處為
    開標地點，然在首會開標前，原參加該互助會之范月妹請求
    退出，甲○○因企盼以該互助會標金周轉，會員名簿又已發
    出，恐范月妹退出影響該互助會如期開標，遂仍填載范月妹
    為互助會會員，但由其頂替之，並旋於92年10月6 日以范月
    妹名義參與投標，並填載顯高於底價（2千元）之標金5千元
    參與競標進而標取會款，又在92年11月開標前，隱瞞其資力
    業已陷入窘境之實況，向不知情戊○○佯稱：其一時周轉不
    靈需要用錢云云，使戊○○不察陷於錯誤而同意甲○○以伊
    活會會員名義標取會款，並使其他互助會會員（均為活會）
    因之陷於錯誤，而於開標後如數繳納會款，因之詐得共計11
    5 萬元。待於92年12月間，己○○等會員相約前往標會並欲
    收取如附表1 所示之互助會尾會會款時，始發現活會之人數
    竟超出應有之活會會員甚多，察覺有異，甲○○見東窗事發
    始坦承其冒標之情事而宣告停標倒會，至此彼等始知受騙。
    經清算後，甲○○以上開方法至少詐得共計281萬5千元。
二、案經己○○、丁○○、乙○○、戊○○、陳滄雲訴由桃園縣
    政府警察局中壢分局報告台灣桃園地方法院檢察署檢察官偵
    查起訴。
    理  由
一、按刑事訴訟法第273條之1規定除被告所犯為死刑、無期徒刑
    、最輕本刑為3 年以上有期徒刑之罪、或高等法院管轄第一
    審案件者外，於審判期日前之程序進行中，被告先就被訴事
    實為有罪之陳述時，審判長得告知被告簡式審判程序之旨，
    並聽取當事人、代理人、辯護人及輔佐人之意見後，裁定進
    行簡式審判程序。經查，本件被告甲○○被訴偽造文書一案
    ，非前開不得進行簡式審判程序之案件，經被告於本院審理
    時就被訴事實為有罪之陳述，且經本院告知被告簡式審判程
    序之旨，聽取被告及檢察官之意見後，爰依上開刑事訴訟法
    第273條之1之規定，當庭裁定改依簡式審判程序審判之，合
    先敘明。
二、訊據被告甲○○固坦承有召集如附表1至3所示之互助會，並
    冒用如附表1編號2、附表2編號2所示之會員名義標取會款等
    情，惟辯稱：其係因投資經營英美兒化妝品直銷事業失敗，
    遭朋友捲款潛逃，致使週轉不靈，始冒標他人名義標會，會
    在92年9 月再起一個互助會，是想再籌錢去投資直銷事業翻
    本，倒會後也提早退休籌錢返還3 成會款給各活會會員云云
    。經查：
    (一)上揭事實，業據被告甲○○迭於警詢、偵訊、原審及本院
      審理時均坦承不諱，且有互助會會單影本、和解書及支票
      影本在卷可稽（見93年偵字第5137號卷第37頁至第40頁、
      第48頁至第68頁，及原審卷第54頁至第74頁、第102 頁至
      第109 頁），並經告訴人己○○、丁○○、乙○○、戊○○、陳滄雲等人，於警、偵、審中指訴之情節相符，至被
      告雖僅供稱有冒標，無法詳述確切冒標時間及各該次冒用
      何活會會員名義，另參加之會員因未詳實記錄各該次得標
      者之姓名，故被告各次冒標所用之會員姓名、日期，因而
      無法確實釐清，惟被告既已供述確有冒標之情，自應認其
      此部分任意性自白屬實，仍得採為論罪之依據。再查，本
      案冒標時均有在空白字條上書寫被冒標會員姓名及標息金
      額等情，已據被告供明在卷，核與告訴人己○○、丁○○
      、乙○○、戊○○及陳滄雲指證之情節相符（見原審卷第
      35頁），則被告在冒用會員名義競標時，有在空白字條上
      書寫該等會員之姓名及標息金額，以偽造他會員名義之標
      單（性質上屬準私文書，詳如後述），再提出行使參與競
      標並進而得標，自可認定。
    (二)又被告甲○○雖辯稱：其是想再籌錢去投資直銷事業翻本
      才會於92年9 月再起一個互助會，至於「范月妹」部分，
      係因會簿已發出去，才沒有改名字而直接由其承接云云，
      然衡情民間互助會係基於會員與會首間之信賴及穩固關係
      ，會員若知會首本身業已資力困窘，經濟狀況不佳，猶以
      不實之他人名義同時加入互助會，被倒會之風險增加，自
      無可能同意入會，再佐以被告自承從92年3 月間起，即陸
      續冒用他人名義參與如附表1、2互助會之競標並標取會款
      ，顯見當時被告已明知其自身資力無法負擔繳納會款及己
      身開支，被告竟隱瞞自身財務狀況再度召集如附表3 所示
      之互助會，且利用主持互助會之便虛增會員人數，並於開
      標後不久，即以其虛列會員之名義以顯高於底標（2 千元
      ）之標金（5 千元）填寫標單參與投標，以及向不知情活
      會會員戊○○商借其活會會員身份，再以顯高於底標之 5
      千元標金參與競標，得標後憑之向活會會員收受會款供己
      花用，足徵其於召集如附表3 所示之互助會初始，即有詐
      騙各活會會員交付會款以供己用之不法所有意圖之犯意，
      甚為明灼，至其騙取之會款原因、如何運用，乃係犯罪動
      機及事後處分贓物之行為，無從解免其罪責。
    (三)另按民間互助會已得標之死會會員，無論同組何一會員得
      標及其願出標金若干，均須繳納當期全額會款（如係外標
      ，並須另繳納會息），縱為會首之人施用詐術，以他會員
      名義冒標，並向死會會員收取會款，因該等死會會員本負
      有繳納會款之義務，而非陷於錯誤而交付會首，自無構成
      詐欺取財罪之可言，最高法院83年台上字第4153號判決可
      資參照。至民法債編於88年4 月21日修正公布，並自89年
      5月5日施行，就會員與會首間、會員與會員間之權利義務
      關係雖略有調整，然新修正民法第709條之7第2 項亦規定
      ，互助會（即合會）會首固應於每期標會後3 日內，代得
      標會員收取會款，連同自己之會款於期滿之翌日前交付得
      標會員，逾期未收取之會款，會首應代為給付。惟不論何
      人得標，會首對於已領取會款之會員（即一般所謂死會）
      ，均得請求給付該次應繳會款（即死會會款），因之被告
      冒用他人名義參與投標，其詐標之對象應僅限於尚未得標
      之會員（即一般所稱活會會員），又被告亦無可能詐欺自
      己，則於計算各該次詐欺行為時，其詐欺之活會會員人數
      、詐得之金額，自應將會首、已得標會員之人數扣除而計
      算之。因之，本件：(1)就附表1 所示之互助會而言，被告
      自92年4月起，陸續冒用活會會員張謝玉蘭（1會）、戊○○（2會）、周家麟（2會）、丁○○（1會）、己○○（
      1會）、乙○○（1會）8人中其中7人名義，均以標金5 千
      元投標並標得會款，其所詐得金額為84萬元；(2)就附表 2
      所示之互助會而言，被告於如附表2編號3所示之時間，先
      後冒用活會會員鄧景中、楊麗雲、范姜新濠（以瓦斯行名
      義參加）、乙○○、己○○（以上均為1 會）的名義，均
      以5千元投標並標得會款，此部份詐得金額為82萬5千元。
      (3)就附表 3所示互助會而言，被告於召集互助會之初始即
      有為自己不法所有之意圖，從而其以范月妹（無涉偽造文
      書犯嫌）、戊○○名義投標，並均以 5千元標金得標，各
      標得會款34萬 5千元，暨會首所得款項（46萬）加總，即
      得出詐得金額為 115萬元。綜上以計，則被告利用上開犯
      罪方法共詐得281萬5千萬元，即堪認定。
    (四)末以，本件被告係於92年12月宣佈停會，此為被告及告訴
      人己○○等人所供明，是被告除上述已經證明確有冒標行
      為部分外，於如附表1、2所示之互助會中，尚有無其他冒
      標之行為，攸關本件審判範圍之認定，然於本院調查時，
      被告堅稱：僅冒標所供承之會員等語，而經檢察官會同告
      訴人己○○、乙○○、丁○○、戊○○及丙○○就手邊現
      有之會員資料加以查詢，亦未再提出其他被害人年籍資料
      供本院調查，致被告是否有其他冒標之行為，實無從查考
      ，而被告又始終否認除業已認定犯罪之部分外，尚有何偽
      造文書、詐欺之犯行，則根據「罪證有疑，利於被告」之
      證據法則，自無從採為有不利於被告之認定，併予敘明。
    綜上所述，本件事證明確，被告甲○○上揭詐欺、偽造文書
    等犯罪行為，均已經證明，自應依法論科。
三、按互助會標單僅記載投標人之姓名及一定金額（競標之利息
    ），並未特別書明「標單」字樣，如僅就該標單之內容觀之
    ，殊不能明瞭其用意何在，必須依民間互助會之習慣或特約
    ，始足以表示該金額係標取會款之利息，該姓名係標取會款
    之會員，而足以表示一定用意之證明，故該標單並非刑法第
    210條之私文書，而係同法第220條第1項、第210條以文書論
    之私文書（最高法院87年度台非字第12號判決意旨參照）。
    又按冒用他人名義在標單上書寫姓名，如祇為投標會員身分
    之識別，非表示簽名之意思時，應不生偽造署押之問題。是
    核被告甲○○偽造各該被冒標會員等人之名義，書寫會員姓
    名及所標取之金額於該標單上，並持之行使參與投標，均足
    以生損害於被冒標會員，其所為係犯刑法第216條、第210條
    、第220條第1項之行使偽造準私文書罪。而其偽造準私文書
    之低度行為，應為行使偽造準私文書之高度行為所吸收，不
    另論罪。又被告冒名得標後，向各互助會活會會員佯稱係被
    冒名會員得標，致各互助會活會會員陷於錯誤，而如數交付
    扣除該次標息金額後之會款部分，以及被告明知已無力支付
    會款，卻仍召集如附表3所示之互助會，並於開標後連續3次
    標取會款後旋即宣告倒會部分，係犯刑法第339條第1項之詐
    欺取財罪，至如附表1至2所示互助會中已得標之死會會員，
    依其與會首間之契約，無論何人得標，均有按期繳交會款之
    義務，故會首冒名盜標，對於已得標之死會會員，並無詐欺
    可言，附此敘明。而被告每一個冒標行為，均再向不知情活
    會會員詐取會款，係同時侵害多數活會會員及該次被冒名之
    人之法益，以及其以一召集如附表3 所示之互助會行為同時
    詐騙參與該互助會之22人（需扣除被告本人、事先退出由被
    告接替之范月妹、及同時參與2會之戊○○之1會）係一行為
    同時觸犯數個詐欺取財罪，為同種類之想像競合，均應從一
    重之詐欺取財罪處斷。又被告甲○○先後多次行使偽造準私
    文書罪及詐欺取財罪之犯行，時間緊接，手法相同，均觸犯
    構成要件相同之罪名，顯係分別基於概括之犯意為之，為連
    續犯，應依刑法第56條論以一罪並各加重其刑。而被告所犯
    上述連續行使偽造準私文書罪及連續詐欺取財罪間，有方法
    結果之牽連關係，為牽連犯，應依刑法第55條之規定，從一
    重之連續行使偽造準私文書罪處斷。公訴意旨雖未就被告召
    集如附表3 互助會之詐欺取財行為提起公訴，然此部分與業
    經起訴並經論罪科刑部分，具有連續犯之裁判上一罪關係，
    為審判範圍所及，並於原審經檢察官當庭擴張此部分犯罪事
    實（見原審第97頁），本院自得併予審酌，特此說明。原審
    適用刑法第56條、第216條、第210條、第220條第1項、第33
    9 條第1項、第55條，罰金罰鍰提高標準條例第1條前段，爰
    審酌被告甲○○已屆退休之齡，並無前科，素行尚稱良好，
    然明知經濟狀況欠佳，竟未能適時向會員表明委原，停止所
    有合會活動，俾減少損害，僅因週轉不靈、需款孔急，即以
    詐欺手段騙取不法財物，其手段雖非以暴力為之，然民眾參
    與互助會，多為儲蓄或在有急需時得藉此籌措財源，被告為
    圖己利，竟冒用會員名義偽造標單參與競標詐取會款，致告
    訴人及參與互助會等人受有不貲之損害，雖被告犯後未逃避
    責任，坦然面對倒會事實，以其退休金用受騙金額之3成先
    行賠償被害人部分損失，惟剩餘部分遲遲未能提出解決方案
    等一切情狀，量處有期徒刑1年。至於供被告犯本件之罪所
    用以冒用他人名義之標單，依一般民間習慣，該等臨時書寫
    之標單多於開標後，因已完成投標目的而無其他作用，多丟
    棄滅失，當無將自己的犯罪證據予以保存之可能，且被告亦
    自承標單於冒標後均已丟棄銷燬（見原審卷第96頁），則該
    等標單既已滅失而未扣案，為免將來執行困難，爰不諭知沒
    收，經核認事用法均無不合，量刑亦屬允當。被告上訴意旨
    略以：因投資理財不當，肇致鉅額虧損，以致於倒會，波及
    無辜之債權人，被告深感悔悟，並極力與債權人和解，各清
    償三成，顯見被告願意負責之態度。且因罹患糖尿病引起多
    種併發症，有行政院衛生署桃園醫院診斷證明書可按，除須
    長期門診追蹤治療外，日前亦因突發性休克，住院治療，身
    體狀況非常不好，動輒皮膚潰爛，久久無法癒合，實不宜入
    監服刑，又被告無不良前科，犯罪所得金額尚屬輕微，應予
    以宣告緩刑云云，就原審法院適法範圍裁量權之行使為爭執
    ，且原審量處被告有期徒刑之刑期，已審酌被告之各種犯罪
    情狀，並無明顯失出，上訴亦無理由，應予駁回。末查，被
    告前未曾受有期徒刑以上刑之宣告，此有本院被告全國紀錄
    表附卷可稽，經此起訴審判後，當能知所警惕，信無再犯之
    虞，且告訴人戊○○、己○○於本院審理時亦表示願意宥恕
    被告犯行，本院認所宣告之刑以暫不執行為適當，爰併諭知
    緩刑四年，以策自新。
據上論斷，應依刑事訴訟法第368 條、刑法第74條第1 款，判決
如主文。
本案經檢察官王安明到庭執行職務。
中　　華　　民　　國　　94　　年　　1 　　月　　27　　日
                  刑事第17庭審判長法  官  吳啟民
                                  法  官  林瑞斌
                                  法  官  蘇隆惠
以上正本證明與原本無異。
如不服本判決，應於收受送達後十日內向本院提出上訴書狀，其
未敘述上訴之理由者並得於提起上訴後十日內向本院補提理由書
（均須按他造當事人之人數附繕本）。
                                  書記官  周素秋
中　　華　　民　　國　　94　　年　　1 　　月　　27　　日
附表1：
一、會期自90年3月1日至92年12月1日，每月1日20時許在被告甲○○（原名古鳳蘭）位於桃園縣中壢市○○路○ 段90號住處
    開標，每會2萬元，採內標制，底標為5千元，會首為甲○○
    ，會首連會員共計34名。
二、遭冒標受騙之會員有：張謝玉蘭（1會）、戊○○（2會）、
    周家麟（2會）、丁○○（1會）、己○○（1會）、乙○○
    （1會）
三、詐騙時間及詐得金額：被告甲○○於92年5月1日至同年11月
    1日，連續在開標時冒用上開標號2 所示之8名活會會員中之
    7人名義，以標金5千元參與競標並標取會款，而向上開活會
    會員收取會款總計84萬元【（00000-0000）x8x7=840000】
附表2：
一、會期自91年4月2日至93年3月2日，每月2日20時許在被告甲○○（原名古鳳蘭）位於桃園縣中壢市○○路○段90號住處
    開標，每會2萬元，採內標制，底標為2千元，會首為甲○○
    ，會首連會員共計24名。
二、遭冒標受騙之會員有：鄧景中（1會）、翁進來（1會）、范
    姜新濠（1會，以瓦斯行名義加入）己○○（1會）、楊麗雲
    （1會）、乙○○（1會）
三、詐騙時間及詐得金額：被告甲○○於92年3月2日、5月2日、
    6月2日、10月2日、11月2日，連續在開標時冒用上開標號2
    所示之5名活會會員名義，以標金5千元參與競標並標取會款
    ，而向活會會員收取會款：
    (一)92年3月2日詐得之會款為19萬5千元【（00000-0000）x（
      24-11）= 195000】
    (二)92年5月2日詐得之會款為18萬元【（00000-0000）x（
      24-12）= 180000】
    (三)92年6月2日詐得之會款為18萬元【（00000-0000）x（
      24-12）= 180000】
    (四)92年10月2日詐得之會款為13萬5千元【（00000-0000）x
      （24-15）= 135000】
    (五)92年11月2日詐得之會款為13萬5千元【（00000-0000）x
      （24-15）=135000】綜上，被告合計詐得82萬5千元。
附表3
一、會期自92年9月6日至94年9月6日，每月6日20時許在被告甲○○（原名古鳳蘭）位於桃園縣中壢市○○路○段90號住處
    開標，每會2萬元，採內標制，底標為2千元，會首為甲○○
    （原名古鳳蘭），會員有：鄧景中、古蘭英、徐鳳玉、劉邦
    榮、陳盛木、翁進來、唐文淵、李玉蘭、丁○○、彭俊加、
    劉榮貴、范月妹（開會前業已退出，但未刪除而由甲○○承
    接）、戊○○（2會）、高秀櫻、湯幸枝、黃如華、郭琮岷
    、邱瑞英、邱志強、楊連煌、高淑麗、吳香妹、范月香共計
    24 會。
二、受騙會員：鄧景中、古蘭英、徐鳳玉、劉邦榮、陳盛木、翁
    進來、唐文淵、李玉蘭、丁○○、彭俊加、劉榮貴、戊○○
    （2會）、高秀櫻、湯幸枝、黃如華、郭琮岷、邱瑞英、邱
    志強、楊連煌、高淑麗、吳香妹、范月香共計22名。
三、詐騙時間及金額：
    (一)被告於92年9月6日向上開受騙會員收取會首款，總計：46
      萬元【20000x（25-2）=460000，（需扣除被告本身會首
      及其承接范月妹之部分）
    (二)被告於92年10月6日以范月妹名義、標金5千元標取會款，
      而向上開受騙會員共計收取34萬5千元【（00000-0000）x
      （25-2）=345000】
    (三)被告於92年11月6日以戊○○名義、標金五千元標取會款
      ，而向上開受騙會員共計收取34萬5千元【（00000-0000
      ）x（25-2）=345000】綜上，被告合計詐得115萬元。
附錄：本案論罪科刑法條全文
刑法第216條
行使第210條至第215條之文書者，依偽造、變造文書或登載不實
事項或使登載不實事項之規定處斷。
刑法第210條
偽造、變造私文書，足以生損害於公眾或他人者，處5 年以下有
期徒刑。
刑法第220條
在紙上或物品上之文字、符號、圖畫、照像，依習慣或特約，足
以為表示其用意之證明者，關於本章及本章以外各罪，以文書論
。
錄音、錄影或電磁紀錄，藉機器或電腦之處理所顯示之聲音、影
像或符號，足以為表示其用意之證明者，亦同。
稱電磁紀錄，指以電子、磁性或其他無法以人之知覺直接認識之
方式所製成之紀錄，而供電腦處理之用者。
刑法第339條
意圖為自己或第三人不法之所有，以詐術使人將本人或第三人之
物交付者，處五年以下有期徒刑、拘役或科或併科一千元以下罰
金。以前項方法得財產上不法之利益或使第三人得之者亦同。
前2項之未遂犯罰之。
